【裁判字號】    95,交抗,541
【裁判日期】    950727
【裁判案由】    違反道路交通管理處罰條例
【裁判全文】
臺灣高等法院交通事件裁定             95年度交抗字第541號
抗  告  人
即受處分人  甲○○
上列抗告人因違反道路交通管理處罰條例案件，不服臺灣臺北地
方法院，中華民國95年4月28日所為裁定(94年度交聲字第1154號
），提起抗告，本院裁定如下：
    主  文
原裁定撤銷，發回臺灣臺北地方法院。
    理  由
一、緣本件抗告人即受處分人甲○○於民國(下同）94年10月5日
    下午2時43分許，未持駕駛執照即騎乘車牌號碼ＢＢＢ—269
    號重型機車，行經臺北市○○○道時，未開亮頭燈，為交通
    警察攔停制止，以其有違反道路交通管理處罰條例第21條第
    1項第1款「未領有駕駛執照駕車」及第42條「不依規定使用
    燈光」之違規行為，當場掣單舉發。
    嗣抗告人即受處分人向原處分機關提出申訴，謂其係駕駛執
    照遺失未能補發，而非無照駕駛云云，但經原處分機關函臺
    北市監理處查詢結果，該處以94年10月26日，北市監二字第
    09463392 700函覆稱：「經查公路監理資訊系統，並無（受
    處分人）甲○○已考領機車駕駛執照紀錄」。
    抗告人即受處分人又逕向臺北市監理處提出陳稱：其曾考取
    機車駕駛執照云云，臺北市監理處旋依據所存檔之卷宗資料
    ，將抗告人即受處分人駕籍資料補登入電腦，但因該駕駛執
    照之有效日期僅截至65年2月22日為止，原處分機關乃改依
    「持逾期之駕駛執照駕車」之理由，依道路交通管理處罰條
    例第42條、第22條第1項第6款及違反道路交通管理事件統一
    裁罰基準表之規定，裁處抗告人即受處分人2400元罰鍰并扣
    繳駕照。
二、原審裁定意旨主要有三：(1). 抗告人即受處分人駕車行經隧
    道時未開亮頭燈，有道路交通管理處罰條例第42條「不依規
    定使用燈光」之違規行為屬實，(2). 關於抗告人即受處分人
    所辯，其駕駛執照遺失後，曾向主管機關申請補發，卻遭拒
    絕一節，并不可採，依據臺北市監理處94年12月29日北市監
    二字第09464167400號函文所附重機執照發出登記簿第100頁
    影本及94年11月2 日查詢臺北市裁決所機車駕駛人螢幕列印
    資料所載，本件抗告人即受處分人應認係「持逾期之駕駛執
    照駕車」之違規無疑。蓋抗告人即受處分人果有向公路主管
    機關申請補發或換領駕照卻遭拒絕情事，本應循行政救濟管
    道以保障自身權益，豈有坐視自己機車駕照逾越有效日期而
    未作任何維護自身權益之行為，亦即自59年7月4日考取機車
    駕照後迄至本件94年10月5 日違規行為時，未換領或補發駕
    照之理？(3). 原處分除裁處抗告人即受處分人2400元罰鍰之
    外，所諭知「扣繳駕照」部分，應屬「贅載」。
三、經查抗告人即受處分人本件駕車行經隧道時，未開亮頭燈，
    有道路交通管理處罰條例第42條「不依規定使用燈光」之違
    規情事，為執行交通勤務之臺北市政府交通警察大隊文山一
    分隊警員傅恆毅舉發，并經抗告人即受處分人自始是認無訛
    ，原審裁定維持原處分機關之裁罰，固無違誤。惟查： (1).
    按原處分機關台北市交通事件裁決所於裁決書上，除裁處抗
    告人即受處分人2400元罰鍰之外，所明白記載之「扣繳駕照
    」，本質上亦為違反道路交通管理事件裁決機關「就公法上
    具體事件所為之決定或其他公權力措施而對外直接發生法律
    效果之單方行政行為」，直接對本件抗告人即受處分人發生
    效果，與「罰鍰2400元」同屬行政處分。原審於抗告人即受
    處分人依法聲明異議後，如認「扣繳駕照」之裁罰不當，即
    應對該「扣繳駕照」之處分撤銷；反之，須「扣繳駕照」之
    裁罰正當，始有維持原處分之餘地。茲原審裁定似認此項「
    扣繳駕照」處分有誤，卻維持原處分而駁回抗告人即受處分
    人之異議，是否主文與理由矛盾？；又原裁定逕以此項「扣
    繳駕照」裁罰為「贅載」，法令依據何在？未見原裁定於理
    由中說明，亦有理由不備之瑕疵。(2). 次按道路交通管理處
    罰條例第22條第1項第6款所謂汽車駕駛人「持逾期之駕駛執
    照駕車」者，係指汽車駕駛人駕車當時隨身有攜帶駕照之事
    實，祇因所攜帶之駕照逾期，故應受處罰。查本件抗告人即
    受處分人駕車當時隨身有無攜帶駕照之事實，乃舉發警員即
    台北市政府交通大隊文山一隊警員傅恆毅親自目睹，當以舉
    發警員所述事實為真，目擊警員既目睹抗告人即受處分人「
    未帶駕照」，抗告人即受處分人對之亦無爭執，何以台北市
    交通裁決所承辦人員能僅憑書面審查即認定抗告人即受處分
    人有持逾期駕駛執照之事實？原審疏未究明真相，逕予維持
    裁決機關此項事實之認定，殊難謂為正當。(3). 此外，駕駛
    人「「未帶駕照」之情形，除未考領駕照之外，「駕駛執照
    業經吊銷、註銷仍駕車」情形，道路交通管理處罰條例第21
    條分別另有處罰規定。本件抗告人即受處分人電腦資料中有
    效日期截至65年2月22 日為止之駕駛執照，年代已甚久遠，
    是否業經吊銷、註銷？此項事實攸關本件裁罰法律之正確適
    用，亦當一併查究。
四、抗告人即受處分人抗告意旨雖未指摘及之，惟原裁定既有違
    誤，本院仍應將原裁定撤銷，發回原法院更為適當裁定。
五 、據上論結，應依道路交通案件處理辦法第26 條，刑事訴訟
    法第413條前段，裁定如主文。
中    華    民    國    95    年    7     月    27  日
                  交通法庭審判長法  官  蔡長溪
                                法  官  陳春秋
                                法  官  陳祐治
以上正本證明與原本無異。
不得再抗告。
                                書記官  蔡慧娟
中    華    民    國    95    年    7     月    27    日


司法院資訊處製作；財團法人民間司法改革基金會備份。
